高雄高等行政法院判決　　　　　　　　　　　　　　　九十三年度訴字第五六九號
　　　　　　　　　　　　　　　.
　　原　　　告　甲○○
　　訴訟代理人　丙○○
　　被　　　告　雲林縣政府
　　代　表　人　乙○○　縣長
　　訴訟代理人　丁○○
右當事人間因就業服務法事件，原告不服行政院勞工委員會中華民國九十三年五月十
三日勞訴字第０九三０００七０一九號訴願決定，提起行政訴訟。本院判決如左︰
    主  文
原告之訴駁回。
訴訟費用由原告負擔。
    事  實
甲、事實概要：
    緣原告以原告父親即訴外人陳萬宗為受看護人名義，辦理聘僱外國人之申請許可
    等事項，於申請時提供以財團法人私立中國醫藥學院附設醫院名義出具之「雇主
    申請聘僱家庭外籍監護工專用診斷證明書」向行政院勞工委員會（下稱勞委會）
    申請聘僱外籍看護工。經上開醫院於民國（下同）九十二年六月二十日以院業字
    第九二○六二一一九號函復勞委會職業訓練局略以前開診斷證明書並非該院所開
    立；勞委會遂以九十二年七月十五日勞職外字第○九二○二○五五○一Ｂ號函送
    被告查處，嗣經被告就上開移送事證及原告與訴外人悅勤國際開發有限公司（下
    稱悅勤公司）負責人丙○○所為訪談紀錄審查後，認原告違章屬實，遂依就業服
    務法第五條第二項第五款及第六十五條第一項規定，以九十二年十二月十六日府
    勞動字第九二一五○○二八四八號違反就業服務法罰鍰案件處分書，處原告罰鍰
    新台幣（下同）三十萬元。原告不服，提起訴願，經遭決定駁回；遂提起本件訴
    訟。
乙、兩造之聲明：
一、原告聲明求為判決：
  (一)訴願決定及原處分均撤銷。
  (二)訴訟費用由被告負擔。
二、被告聲明求為判決：
  (一)原告之訴駁回。
  (二)訴訟費用由原告負擔。
丙、兩造之爭點：
一、原告主張之理由：
　(一)行政罰須以行為人有故意過失為責任條件：
    按對於人民之任何處罰不論法律有無明文，均應以行為人主觀上具有故意過失歸
    責性方得處罰為原則，此稽之司法院釋字第二七五號解釋意旨可明。再查關於行
    政違規行為故意及過失之含義與刑法之故意過失並無不同（吳庚著行政法之理論
    與實用增訂八版第四百六十七頁參照）。因之，原告申請招募外籍監護工時縱有
    提供不實資料，惟若主觀上非基於相當刑事上故意過失責任，則被告不得處罰。
　(二)原告並非故意提供虛偽診斷證明書：
    經查私立中國醫藥學院附設醫院診斷證明書係由原告父親自行至醫院取得，嗣交
    付原告，委託原告為其申請外籍監護工，原告在被告函告處罰前，對於該診斷證
    明書係屬虛偽毫不知情，且勞委會核准原告申請後，原告並未進行外籍監護工之
    招募，足見原告並非故意提供不實資料申請招募。
　(三)原告提供該診斷證明書申請招募許可亦無過失：
    (1)原告對於其父陳萬宗及交付診斷書之第三人並無監督注意義務：
      按中央法規標準法第五條第二項明定，關於人民權利義務之事項，應以法律
        定之。故限制原告應為一定之作為或課原告一定之義務，亦須要有法令之依
        據。否則未憑實證法明文或契約、法理，僅因一定結果之發生，行政機關浮
        濫課人民注意義務，則顯悖上揭法規，並侵害人民之權益。經查原告父親陳
        萬宗自行至醫院取得該診斷證明書，並將之交付原告，委託原告透過人力仲
        介公司代為申請招募外籍監護工。既非原告主動委託其父陳萬宗至醫院取得
        診斷證明書，則原告於父親至醫院取得診斷證明書之行為，事實上自無從成
        立所謂適當選任、指示及必要抽查等監督義務。
      再者，查該診斷證明書蓋有醫院關防及醫師章，形式上並無法辨識其真偽，
        且原告對於究竟何人交付該診斷證明書予父親陳萬宗均未實際見聞亦無所悉
        ，依一般人之經驗法則，按該診斷證明書之形式，亦足認該證明書係經有權
        限之人按其專業權限所開立及交付，非單憑受監護人委任即可取得。就事實
        始末及原告認知，原告與實際交付診斷證明書予父親陳萬宗之第三人之間既
        無從成立委任關係，則對於該第三人所開立並交付不實診斷證明之行為，實
        不得課原告負適當選任、指示及必要抽查之監督義務。
      查原告父親陳萬宗係因無知誤以為係有權限之醫師開立並交付該可為申請招
        募外籍監護工之診斷證明書，原告於被告為罰鍰之函告前，亦不知父親所取
        得之診斷證明書係虛偽。惟既經勞委會查明原告父親所取得之診斷證明書確
        屬不實，經事後詢問父親足推知原告父親在醫院遭不名人士所謊騙。查訴願
        機關既未經言詞詢問，即自行斷章取義認係原告父親委託第三者取得云云，
        恐有誤會，認定事實顯流於輕率且與實情不合。再查過失行為與結果之發生
        均需具有直接之關連性，不具有此等關連性者，其過失責任根本無從成立。
        經查一般而言醫院診斷證明書乃醫師按其專業職權所執掌之文書，非受監護
        人或原告所得「委任」其開立。且原告與第三人間實際上亦無委任關係，則
        在此背景下，原告謂選任過失理論根本無從建立（台北高等行政法院八十九
        年度訴字第一五五九號判決參照）。
    (2)原告無法預見該診斷證明書係屬虛偽：
      經查原告智識能力有限，平時以苦力維生，經濟能力亦顯然匱乏，且原告居住
      資訊較缺乏之鄉下。因之不論基於原告本身學識能力或原告所處工作及生活環
      境所得接觸之人，本就較欠缺行政法令之資訊及行政違法性認識。原告對於申
      請外籍監護工應備之手續及條件所知亦有限，更何況要求原告具備判斷自醫院
      取得，且有醫院關防及醫師章之診斷證明書是否虛偽之識別能力，對原告而言
      亦屬苛求。事實上勞委會在未接到醫院表示並未開立該診斷證明書之函告前，
      亦已審核通過核准原告招募外籍監護工，足見主管機關亦無法預見該診斷證明
      係屬虛偽，基於舉重以明輕原則，盍能要求原告能有高於主管機關之識別能力
      ？並迴避提供該不實診斷證明書申請招募之結果發生。
    (3)不服從犯推定行為人過失責任而非行為人無過失責任：
      按違反禁止規定或作為命令不以發生損害或危險為構成要件者，此揭輕微違反
      行政法規行為，行為人原則上雖受過失推定，但行政罰係屬對人民之制裁，行
      為人仍應具有可歸責之原因始得加以處罰（司法院釋字第二七五號解釋文參照
      ）。此號解釋業將行之多年不問是否故意過失一概處罰之慣例，一舉加以變更
      ，以保障人民於憲法上之權利。因之，即便係不服從犯，仍需以行為人違反故
      意過失責任為處罰條件，而非將舉證責任倒置流為行政機關科處行為人無過失
      責任之溫床。查被告未詳加調查原告主觀狀態，即率為處罰原告無過失行為，
      實有違上揭解釋保障人民權利之意旨。
　(四)再查行政行為應受法律及一般法律原則之拘束，行政程序法第四條定有明文。經
    查對於受監護人之身體狀況是否達於可申請外籍監護工之情狀，主管機關勞委會
    乃授權特定醫院醫師就其主管業務按其專業作成評估，以做為是否許可招募申請
    之依據。因此該診斷證明書性質上乃行政委託醫師所做成之行政處分（司法院釋
    字第四五九號解釋文參照）。縱事後證實為虛偽，然既有行政處分之形式，原告
    因信任其診斷證明為有權限之人所製作，故據以申請招募許可，原告之信賴利益
    應值得保護，基於信賴保護原則，被告為行政罰之處分應受拘束，否則即為違法
    處分。
　(五)經查私立中國醫藥學院附設醫院診斷證明書乃蓋有醫院關印且有醫師蓋章，縱為
　　虛偽，然既具有診斷證明行政處分之形式，連勞委會審查時亦未發現其虛偽，而
　　順利核發准予招募之許可，原告信任其為真實診斷證明書，實非出於過失，非出
　　於故意或過失之違規行為，應不得處罰。且基於信賴保護原則，原告因信任該醫
　　院診斷證明書而為招募之申請行為應值得保護，故原罰鍰處分實於法不合。
二、被告主張之理由：
　(一)本件原告委託之悅勤公司負責人丙○○於訪談紀錄上稱，係原告之受監護人（陳
　　萬宗）自行到醫院開立診斷證明書，再由業務人員拿回申請外勞，且原告於起訴
　　狀上亦述及其父親陳萬宗於九十一年間單獨至醫院就診時，於醫院內取得可申請
　　聘僱外籍監護工之醫院診斷證明書，陳萬宗並不知其係偽造，遂將之交付原告，
　　委託原告向勞委會申請聘僱外籍監護工。按行政院勞工委員會九十二年六月二十
　　五日勞職外字第○九二○二○五○七三號函說明四：有關家庭外籍監護工申請案
　　，一般係由雇主備妥受監護人之診斷證明書及相關資料，再委任仲介公司辦理，
　　依民法第一百零三條規定「代理人於代理權限內，以本人名義所為之意思表示，
　　直接對本人發生效力。」又按「當事人得委託代理人。」「代理權之授與，及於
　　該行政程序有關之全部程序行為。」為行政程序法第二十四條第一項及第三項所
    明定。故不論由雇主之親屬、朋友取得，均應由雇主負相關提供不實診斷證明書
    之責任。故本件不實診斷證明書雖非原告親自偽造，惟既係以原告名義提出申請
    時所附上，且係其父親陳萬宗（受監護人）委託不知名第三人取得，原告對於其
    父親陳萬宗及第三人仍負有適當選任、指示及必要抽查等監督義務，乃原告未盡
    到監督注意義務，至其父親陳萬宗取得偽造之診斷證明書，並交予悅勤公司申辦
    外籍監護工引進業務，而發生提供不實診斷證明書之事實。
　(二)又依行政程序法第一百十九條及訴願法第八十條第二項，就不值得信賴之情形有
　　如下之規定：對重要事項提供不正確資料或為不完全陳述，致使行政機關依該資
　　料陳述而作成行政處分者。是本件非信賴保護原則之適用對象可明，且原告於訪
　　談紀錄上所陳「受監護人為陳萬宗，是我父親，他有老人方面的疾病，平時我們
　　都很忙，他有病痛都自己叫車自行就醫。」及「沒有。因平時我都不在家出外在
　　忙，我父親平時有病痛時，都是自己叫車自行到醫院去就診，至於那家醫院我也
　　不知道，所以我也不清楚他是不是曾經到過中國醫藥學院附設醫院去看過病。」
　　等語，難謂其已盡必要注意之義務。此外復未能舉證證明自己已盡注意義務無過
    失，參照司法院釋字第二七五號解釋意旨，即應受處罰。
    理  由
一、按「本法用詞定義如下：一、‧‧‧三、雇主：指聘、僱用員工從事工作者。」
    「雇主招募或僱用員工，不得有下列情事：一、‧‧‧。五、辦理聘僱外國人之
    申請許可、招募、引進或管理事項，提供不實資料或健康檢查檢體。」「雇主聘
    僱外國人工作，應檢具有關文件，向中央主管機關申請許可。」「違反第五條第
    二項第五款．．．規定者，處新臺幣三十萬元以上一百五十萬元以下罰鍰。」就
    業服務法第二條第三款、第五條第二項第五款、第四十八條第一項前段及第六十
    五條第一項分別定有明文。次以人民因違反法律上義務而應受之行政罰，係屬對
    人民之制裁，原則上行為人應有可歸責之原因，故於法律無特別規定時，雖不以
    出於故意為必要，仍須以過失為其責任條件。但為維護行政目的之實現，兼顧人
    民權利之保障，應受行政罰之行為，僅須違反禁止規定或作為義務，而不以發生
    損害或危險為其要件者，推定為有過失，於行為人不能舉證證明自己無過失時，
    即應受處罰，司法院釋字第二七五號解釋理由書足參。第按，就業服務法之立法
    目的在保障國民工作權、維持社會秩序且避免妨礙本國人之就業機會。故立法採
    申請許可制，就申請者之資格條件列為須經許可內容，並課以雇主之義務與責任
    ，又觀諸前開就業服務法第五條第二項第五款及第六十五條第一項規定，並未以
    發生損害或危險為其構成要件，從而，於行為人有所違反時，即應受過失之推定
    ，倘若行為人不能舉證證明自己無過失時，則應受處罰。
二、查原告以原告父親即訴外人陳萬宗為受看護人名義，辦理聘僱外國人之申請許可
    等事項，於申請時提供以財團法人私立中國醫藥學院附設醫院名義出具之「雇主
    申請聘僱家庭外籍監護工專用診斷證明書」向勞委會申請聘僱外籍看護工。經上
    開醫院於九十二年六月二十日以院業字第九二○六二一一九號函復勞委會職業訓
    練局略以前開診斷證明書並非該院所開立；勞委會遂以九十二年七月十五日勞職
    外字第○九二○二○五五○一Ｂ號函送被告查處，嗣經被告就上開移送事證及原
    告與訴外人悅勤公司負責人丙○○所為訪談紀錄審查後，認原告違章屬實，遂依
    就業服務法第五條第二項第五款及第六十五條第一項規定，以九十二年十二月十
    六日府勞動字第九二一五○○二八四八號違反就業服務法罰鍰案件處分書，處原
    告罰鍰三十萬元等情，有原告之雇主聘僱外籍勞工申請表、私立中國醫藥學院附
    設醫院九十二年六月二十日院業字第九二○六二一一九號函、勞委會九十二年七
    月十五勞職外字第○九二○二○五五○一Ｂ號函及被告分別於九十二年八月二十
    五日對原告、九十二年九月四日對悅勤公司負責人丙○○所作訪談紀錄暨九十二
    年十二月十六日府勞動字第九二一五○○二八四八號處分書等附於原處分卷可稽
    ，且經兩造各自陳明在卷，洵堪信為真實。
三、次查，依前述雇主聘僱外籍勞工申請表所示，原告既於該雇主聘僱外籍勞工申請
    書之雇主名稱一欄上蓋印，並向勞委會申請外籍家庭監護工，即為雇用外籍員工
    從事工作之人，為就業服務法第二條第三款所定之雇主，依前開法令規定，雇主
    係提供申請外籍家庭監護工所應檢具診斷證明書之義務人，且該診斷證明書不論
    係由雇主自行辦理或委託第三人辦理，均不得提供不實資料，則原告向勞委會申
    請外籍家庭監護工時檢附私立中國醫藥學院附設醫院出具之雇主申請聘僱家庭外
    籍監護工專用診斷證明書，既經該醫院以前揭九十二年六月二十日院業字第九二
    ０六二一一九號函復，該診斷證明書並非該院開立，是被告以原告辦理聘僱外籍
    勞工之申請許可事項提供不實資料，違反就業服務法第六十五條第一項規定予以
    處罰，尚屬於法有據。
四、至原告主張系爭診斷證明書係由其父陳萬宗自行至醫院取得，再交付原告，委託
    原告為其申請外籍監護工，原告在被告函告處罰前，對該診斷書係屬虛偽毫不知
    情，且原告對其父及交付診斷書之第三人並無監督注意義務，而該診斷書形式上
    亦難辨別真偽，加上原告於勞委會核准原告申請後，並無進行外籍監護工之招募
    ，故原告並無故意或過失提供不實資料申請招募云云。
  (一)第查，原告既為申請聘僱許可之行為主體，對於申請時所備具之文件自當盡相當
    之注意義務以確保其真實性，其確保文件真實性之方式，除可自外觀上判斷提供
    之文件是否具備該文件應有之形式，記載內容是否屬實，並應確認係經合法管道
    取得，始可認已盡到注意義務。本件縱原告以該診斷書形式上已具備醫院關防及
    醫師章，難以判斷其真偽，然對於該診斷書之取得途逕仍有確認之可能及必要，
    依本件原告委託仲介外籍監護工之悅勤公司負責人丙○○九十二年九月四日於被
    告處所製作之訪談紀錄上稱：「（這張雇主申請聘僱家庭外籍監護工專用診斷證
    明書你是否見過？你可知這張證明書的來源？）陳萬宗的醫師診斷證明書是由業
    務人員拿回來做申請外勞用，當時承辦的業務說這是甲○○的受監護人自行到醫
    院自行開立醫師診斷證明書，再由我們的業務人員拿回來做申請外勞用，‧‧‧
    」另據原告於九十二年八月二十五日於被告處所做之訪談紀錄亦稱：「（你有沒
    有帶受監護人到過中國醫藥學院附設醫院看過病？）沒有。因平時我都不在家出
    外在忙，我父親平時有病痛時，都是自己叫車自行到醫院去就診，至於那家醫院
    我也不知道，所以我也不清楚他是不是曾經到過中國醫藥學院附設醫院去看過病
    。」「（你知不知道這張診斷書是偽造的？）這份資料我完全沒看過，更不知道
    這張診斷證明書是偽造的。我不知道我的父親是不是曾經到過中國醫藥學院附設
    醫院去看過病，所以也不知道這張診斷證明書的來源是不是中國醫藥學院附設醫
    院所開立出來的，我曾問我父親是不是曾到中國醫藥學院附設醫院就診，他也不
    清楚，因為他的記性不很好。」等語，可見原告在無法確定受監護人是否曾赴私
    立中國醫藥學院附設醫院就診並取得系爭診斷證明書情形下，竟未親自進一步查
    詢確認，即以該診斷證明書向勞委會提出本件申請，顯有過失。亦即原告既以雇
    主身分申請聘僱外籍勞工，自不得僅以該診斷證明書係由其父所交付，其無判斷
    真偽能力，即可免其確保該文件取得管道是否合法之義務，或謂勞委會為權責主
    管機關，既無法自形式上審查知其為偽造，卻苛責原告應負過失責任，有失公平
    等語卸責。則原告主張其無法辨別診斷書之真偽，且該診斷書係由其父陳萬宗所
    交付，對其父與交付診斷書第三人並無監督注意義務云云，亦無可採。
  (二)第查就業服務法之立法目的既在保障國民工作權、維持社會秩序且避免妨礙本國
    人之就業機會，故對於雇主聘僱外籍監護工之事項立法採申請許可制，依就業服
    務法第五條第二項第五款規定，乃要求雇主辦理聘僱外國人之申請許可、招募、
    引進或管理事項，不得提供不實資料或健康檢查檢體。若有違反，依同法第六十
    五條第一項應予處罰，即課予雇主有據實申請、招募、引進或管理之義務。故自
    前開法條文義觀之，並未以發生損害或危險為其構成要件，只要雇主提出申請時
    ，有提供不實資料者，即構成違法，亦不以雇主於勞委會核准申請後，有進行外
    籍監護工之招募為必要。是原告主張本件勞委會核准原告申請後，未實際引進外
    籍監護工，即無成立違章可言云云，亦不足採信。
五、綜上所述，原告主張各節，既均無足採，則原告以其父陳萬宗為受看護人名義，
    辦理聘僱外國人之申請許可等事項，因申請時提出之診斷證明書係屬偽造，被告
    乃依就業服務法第五條第二項第五款及同法第六十五條第一項規定，裁處原告三
    十萬元罰鍰，即無違誤；訴願決定予以維持，亦無不合；原告起訴意旨求為均予
    撤銷，為無理由，應予駁回。又本件事證已臻明確，兩造其餘主張尚與裁判基礎
    不生影響，自無逐一論述必要，附此敘明。
六、據上論結，本件原告之訴為無理由，爰依行政訴訟法第一百九十五條第一項後段
    、第九十八條第三項前段，判決如主文。
中　　　華　　　民　　　國    九十三　　年　  　九　　　月　　  十六　　日
                              高雄高等行政法院第三庭
                                          審判長法官　江幸垠
                                          法      官　邱政強
                                          法      官　戴見草
右為正本係照原本作成。
如不服本判決，應於判決送達後二十日內向本院提出上訴書狀，其未表明上訴理由者
，應於提起上訴後二十日內向本院提出上訴理由書（須按對造人數附繕本）；如於本
判決宣示或公告後送達前提起上訴者，應於判決送達後二十日內補提上訴理由書（須
附繕本）。未表明上訴理由者，逕以裁定駁回。
提起上訴應預繳送達用雙掛號郵票七份（每份三十四元）。
中　　　華　　　民　　　國    九十三　　年　  　九　　　月　　  十六　　日
                                          法院書記官  洪美智
